臺灣嘉義地方法院刑事判決
110年度易更二字第6號
公  訴  人  臺灣嘉義地方檢察署檢察官
被      告  陳明一




上列被告因違反毒品危害防制條例案件，經檢察官提起公訴（10
9年度毒偵字第393號），本院以109年度易字第454號判決後，經
臺灣高等法院臺南分院撤銷原判決（109年度上易字第587號），
發回更審，再經本院以110年度易更一字第1 號判決後，復經臺
灣高等法院臺南分院撤銷原判決（110年度上易字第164號），發
回更審，本院判決如下：
    主  文
本件公訴不受理。
    理  由
一、公訴意旨略以：被告甲○○基於施用第二級毒品甲基安非他命
    之犯意，於民國109年4月14日下午3時許，在嘉義市○○路0段
    000巷00號居所內，以將甲基安非他命置入玻璃球內燒烤吸
    食煙霧之方式，施用甲基安非他命1次。嗣被告因另案於嘉
    義市○○路000號之晶華汽車旅館外為警拘提，當場扣得甲基
    安非他命1包（驗餘淨重5.0818公克），再於上址居所另扣
    得甲基安非他命1包（驗餘淨重0.2307公克），並於同日對
    其採集尿液送驗，結果呈安非他命、甲基安非他命陽性反應
    。因認被告涉犯毒品危害防制條例第10條第2項之施用第二
    級毒品罪嫌等語。
二、按起訴之程序違背規定者，應諭知不受理之判決，並得不經
    言詞辯論為之，刑事訴訟法第303條第1款、第307條分別定
    有明文。而修正毒品危害防制條例第20條第3 項規定已自10
    9 年7 月15日起施行。依修正前之規定，犯同條例第10條所
    定施用第一、二級毒品罪，經觀察、勒戒或強制戒治執行完
    畢釋放後，5 年後再犯者，檢察官應聲請法院裁定，令被告
    入勒戒處所觀察、勒戒；修正後規定，則將前述之「5 年」
    修正為「3 年」。依其修正立法說明，係認施用毒品者具病
    患性犯人之特質，並參諸世界各國之醫療經驗及醫學界之共
    識，咸認施用毒品成癮者，其心癮甚難戒除，如觀察、勒戒
    或強制戒治執行完畢釋放後，3 年後「始」再有施用第一、
    二級毒品之行為者，足見其有戒除毒癮之可能，宜再採以觀
    察、勒戒方式戒除其身癮及以強制戒治方式戒除其心癮之措
    施，為能放寬觀察、勒戒或強制戒治之適用時機，以協助施
    用者戒除毒癮，爰將原規定5 年修正為3 年。又依增訂施行
    之毒品危害防制條例第35條之1 第1 款、第2 款規定，犯第
    10條之施用第一、二級毒品罪者，偵查中及審判中之案件，
    均應依修正後之規定辦理。是以，被告再犯（含3 犯以上）
    毒品危害防制條例第10條之罪，祇要距最近一次犯該罪經觀
    察、勒戒或強制戒治執行完畢釋放後，已逾3 年，即應令觀
    察、勒戒，不因其間是否因另犯該罪，經起訴、判刑或執行
    而受影響，俾落實此次寬厚刑事政策之變革，此為最高法院
    近來一致之見解（最高法院109年度台上字第3098號、第313
    1號、第3135號、第3240號、第3260號、第3590號、第3738
    號、第3758號、第3777號等判決意旨參照）。亦即，109年7
    月15日修正施行之毒品危害防制條例對於施用毒品者之處遇
    政策，已有放寬適用觀察、勒戒與強制戒治等非刑罰手段，
    以協助該等行為人戒除毒品之身癮、心癮，故被告最近一次
    施用毒品之時間往前回溯3年內，未曾有過觀察、勒戒或強
    制戒治者，即應予以觀察、勒戒，以符合本次修法之意旨。
三、經查，起訴意旨所指被告施用毒品犯行，固據被告於警詢及
    偵查中均坦承不諱，復有臺灣嘉義地方檢察署檢察官拘票、
    搜索、扣押筆錄、扣押物品目錄表、自願受搜索同意書、尿
    液送驗姓名對照表、臺灣檢驗科技股份有限公司濫用藥物檢
    驗報告、衛生福利部草屯療養院鑑驗書及扣案甲基安非他命
    2包、電子磅秤1臺、夾鏈袋4包等物可佐（警卷第13、17-39
    、47頁；偵卷第45至47頁）。然被告前因施用毒品案件，經
    本院裁定令入勒戒處所觀察、勒戒後，認無繼續施用毒品傾
    向，於100年8月25日釋放出所，並經臺灣嘉義地方檢察署檢
    察官以100年度毒偵字第736號為不起訴處分確定，此有臺灣
    高等法院被告前案紀錄表在卷可參。而本件公訴意旨認被告
    施用第二級毒品之行為時間為「109 年4月14日」，距離被
    告前次觀察、勒戒執行完畢釋放後已逾3 年，參照前述修法
    規定及最高法院判決意旨，被告自應再受觀察、勒戒之處遇
    。
四、另依照毒品危害防制條例第35條之1規定：「本條例中華民
    國108年12月17日修正之條文施行前犯第10條之罪之案件，
    於修正施行後，依下列規定處理：一、偵查中之案件，由檢
    察官依修正後規定處理。二、審判中之案件，由法院或少年
    法院（地方法院少年法庭）依修正後規定處理；依修正後規
    定應為不起訴處分或不付審理之裁定者，法院或少年法院（
    地方法院少年法庭）應為免刑之判決或不付審理之裁定。三
    、判決確定尚未執行或執行中之案件，適用修正前之規定。
    」。該條修法理由另說明：「若該等案件於『修正施行前已
    繫屬』於法院或少年法院（地方法院少年法庭）者，為求程
    序之經濟，法院或少年法院（地方法院少年法庭）應依修正
    施行後之規定處理，即應依職權為觀察、勒戒或強制戒治之
    裁定」。由此可知，被告在修法前所為施用毒品犯行，要適
    用修正前或修正後規定，必須視該案件於109 年7 月15日新
    法生效施行時，係繫屬於偵查、審判或執行哪個階段，而異
    其規定。經查，本件被告施用第二級毒品之時間為109 年4
    月14日，係在上開新法生效前所為，而本案係於109 年8 月
    11日始繫屬於原審法院，此有本院收狀日期戳印在卷可參（
    109年度易字第454號卷第5頁），可見於109 年7 月15日新
    修正毒品危害防制條例施行時，本案仍在偵查中，檢察官自
    應依該條例第35條之1第1款規定，依同法第20條修正後內容
    向法院聲請裁定觀察、勒戒，然其就本案卻逕予起訴，起訴
    程序即屬違背規定。若謂即使案件係於109年7月15日修正施
    行後繫屬於法院，法院仍要一律依新修正規定處理案件，此
    不但與前開修正理由所稱「案件於『修正施行前已繫屬』於法
    院，基於程序經濟，法院應依修正後規定處理」之意旨不符
    ，且檢察官即可無視放寬觀察、勒戒適用期間之新修正規定
    ，逕自將案件一概起訴，使毒品危害防制條例第35條之1第1
    款「偵查中之案件，由檢察官依修正後規定處理」形同具文
    ，自非允當。從而，檢察官在新法生效施行後將本案提起公
    訴，即已違反上開條例第35條之1第1款、第20條第3項規定
    ，並非適法，本院自不能依職權對被告為觀察、勒戒之裁定
    。
五、至於臺灣高等法院臺南分院撤銷原判決意旨雖指出：被告前
    因施用毒品案件，經臺灣嘉義地方檢察署檢察官以106年度
    毒偵字第359號為附命戒癮治療之緩起訴處分確定，緩起訴
    期間自106年5月1日起至108年4月30日止，被告應於107年4
    月30日前完成戒癮治療，嗣被告已完成戒癮治療，且緩起訴
    處分期滿未經撤銷等情，有前開處分書、臺灣高等法院被告
    前案紀錄表在卷可按。是以，被告既完成附命完成戒癮治療
    之緩起訴起訴所指定之戒癮治療，事實上已接受等同「觀察
    、勒戒或強制戒治」執行完畢釋放之處遇，故被告於前揭戒
    癮治療執行完畢後3年內之109年4月14日下午3時許，再犯本
    件施用第二級毒品之犯行，自應依修正後之前揭規定追訴處
    罰。是檢察官就被告本案所為施用第二級毒品之犯行，依法
    提起公訴，自無不合等語。然而，現行毒品危害防制條例第
    24條所定之多元附條件緩起訴處分，並不限於「附命完成戒
    癮治療之緩起訴處分」，且撤銷緩起訴處分後，亦應由檢察
    官依法繼續偵查或起訴，與修正前所定之「依法追訴」不同
    ，則緩起訴處分之效力與曾受「觀察、勒戒或強制戒治」之
    處遇已無法等同視之。又附命完成戒癮治療之緩起訴處分之
    執行，係以社區醫療（機構外醫療體系）處遇替代監禁式治
    療，使施用毒品者得繼續正常家庭及社會生活，尚非集中於
    勒戒處所，受監所矯正、管理，仍難脫其「收容」或「處罰
    」外觀者，所可比擬，於機構外之戒癮治療難達其成效時，
    再施以機構內之強制處遇，亦屬循序漸進之合理矯正方式。
    因此「附命完成戒癮治療之緩起訴處分」之被告縱使完成「
    戒癮治療」，難認得與觀察、勒戒或強制戒治「已執行完畢
    」之情形等同視之。倘其施用毒品犯行距最近1 次「觀察、
    勒戒或強制戒治」執行完畢釋放後已逾3 年，縱係於完成戒
    癮治療3 年內再犯，仍應依現行毒品危害防制條例第20條第
     1項、第2 項規定進行「觀察、勒戒或強制戒治」程序，不
    得逕行起訴，此為最高法院110年度台上字第2096號案件經
    由徵詢程序達成之統一見解。準此，本件被告縱使完成緩起
    訴處分附命之戒癮治療，仍無法與觀察、勒戒或強制戒治「
    已執行完畢」之情形等同視之，則被告本件犯行，距其最近
    一次經觀察勒戒執行完畢釋放後，已逾3年，本件尚不得逕
    予追訴、處罰。　　
六、綜上所述，檢察官就本案向本院提起公訴，起訴程序違背規
    定，本院爰不經言詞辯論，逕為諭知不受理判決。　　
據上論斷，應依刑事訴訟法第303條第1款、第307條，判決如主
文。
本案經檢察官詹喬偉提起公訴。
中　　華　　民　　國　　110 　年　　7 　　月　　16　　日
                  刑事第七庭    法　官　洪裕翔
以上正本證明與原本無異。
如不服本判決應於收受判決後20日內向本院提出上訴書狀，並應
敘述具體理由；其未敘述上訴理由者，應於上訴期間屆滿後20日
內向本院補提理由書（均須按他造當事人之人數附繕本）「切勿
逕送上級法院」。
中　　華　　民　　國　　110 　年　　7 　　月　　16　　日
                                書記官　李佳惠